【裁判字號】    92,台上,1299
【裁判日期】    920319
【裁判案由】    偽造文書
【裁判全文】
最高法院刑事判決                              九十二年度台上字第一二九九號
    上  訴  人  台灣高等法院檢察署檢察官
    被      告  甲○○
右上訴人因被告偽造文書案件，不服台灣高等法院中華民國九十一年十一月二十八日
第二審更審判決（九十一年度上更(二)字第六四七號，起訴案號：台灣台北地方法院檢
察署八十六年度偵字第九六九四號），提起上訴，本院判決如左：
    主  文
上訴駁回。
    理  由
一偽造文書部分：
按刑事訴訟法第三百七十七條規定，上訴於第三審法院，非以判決違背法令為理由，
不得為之。是提起第三審上訴，應以原判決違背法令為理由，係屬法定要件。如果上
訴理由狀並未依據卷內訴訟資料，具體指摘原判決不適用何種法則或如何適用不當，
或所指摘原判決違法情事，顯與法律規定得為第三審上訴理由之違法情形，不相適合
時，均應認其上訴為違背法律上之程式，予以駁回。本件檢察官上訴意旨略稱：(一)、
原審認共同被告謝明芬先則供稱：「我冒用他們名義標會，是甲○○指使的」；繼稱
：「我冒標的錢是用來週轉的」、「我有跟他（指被告）說（按指冒標事）」、「他
沒有表示」，據此而認共同被告謝明芬前後所供不符。惟共同被告謝明芬於原審問其
每次都有跟被告說時，答稱：「有，可是開標冒標都是我」（見上更(二)字卷第三十八
頁）。按本件冒標互助會之期間長達近二年（自八十四年四月至八十六年一月）之久
，謝明芬雖有前開不一之供述，惟其本意是否係指初始係由被告指使其冒標，爾後於
各次冒標之前告知被告，再由其負責開標冒標情事？果是如此，如何認定謝明芬之供
述前後不一？乃原審對此恝置未論，徒以謝明芬就不同問題所做不同之陳述，認謝明
芬前後筆錄供述不符，而為被告未參與冒標之認定，其證據之判斷顯有違經驗法則。
(二)、原審以謝明芬於第一審稱：「我們還為此吵架」，而認既吵架，被告焉會叫謝明
芬冒標，顯與常理有違。並以謝明芬在第一審稱冒標取得的錢是軋被告之支票，與被
告所提出之台北市第九信用合作社對帳單、支票及退票理由單等均係以謝明芬為發票
人不符，而認謝明芬之供述可疑。惟按謝明芬於第一審稱：「我冒標之事甲○○均知
情，是為軋他的支票，我們還為此吵架，另以他之名義任會首之事他也知道。」（見
第一審卷第三十六頁）。另於原審就支票的事情是否都是她在處理？亦稱：「被告有
時亦會跑，支票沒有錢我有告訴他，我們為這個也吵過架，因為籌不出錢繳支票錢。
」（見更(二)字卷第六十三頁）。據此，足見被告二人吵架之原因，乃係被告要求謝明
芬冒標軋票而起，不意原審竟反以二人既吵架被告焉會叫謝明芬冒標，而認與常理有
違，顯有倒果為因之不當。又謝明芬所軋之支票固係其本人名義所簽發，惟夫以妻名
義使用支票者，所在多有，參以被告於原審對於其商行生意往來是用誰的支票？亦稱
：「本來是我的，後來謝明芬被施敬政控制以後，八十四年還是八十五年開始用謝明
芬的。」（見更(二)字卷第三十六頁），原審未經詳查該等支票究係何人使用，遽以冒
標會款既係軋謝明芬簽發之支票，即認謝明芬第一審供稱：「冒標取得的錢是為軋甲
○○之支票」之供詞為可疑，其證據之判斷，顯與卷內事證不符，自有適用法則不當
之違誤。(三)、原審以被告與謝明芬二人平日感情不睦，互相指控及訴訟，形同水火，
對於冒標之事豈會告知被告，據為被告未參與共同冒標會款之認定。惟謝明芬告訴被
告傷害之毆打時間為八十六年三月十八日上午九時、被告告訴謝明芬妨害家庭之時間
亦為同一日晚上，提出告訴之時間則為同年十一月十日；而冒標之事初肇始於八十四
年四月十日，最後一次則是八十六年一月二十五日，均在渠等發生互相指控及訴訟之
前。足見被告與謝明芬感情不睦，應係在八十六年三月間，被告發現謝明芬姦情之後
，此參以八十四年十月二十五日被告猶同意以其名義擔任會首召集第二組互助會自明
，否則果當時雙方即已感情不睦，被告焉會同意以自己名義擔任會首而任由共同被告
謝明芬去開標冒標？原審不察，竟以渠等二人發生在後之事實推論先前二人之關係，
據而認定共同被告謝明芬應無告知被告冒標之情事，其採證與認事過程實有違經驗法
則、論理法則，而有適用法則不當之違誤等語。
惟查證據之取捨、證據證明力之判斷及事實有無之認定，為事實審法院之職權，苟其
取捨判斷與認定，並不違背論理法則及經驗法則，即不容任意指為違法，而執為第三
審適法之上訴理由。又按共同被告不利於己之陳述，固得採為其他共同被告犯罪之證
據，惟此項不利之供述，須無瑕疵可指，而就其他方面調查，又與事實相符，始得採
為其他共同被告犯罪事實之認定，自不得專憑此項供述，為其他共同被告有罪判決之
唯一證據。本件原判決以被告甲○○始終否認有公訴意旨所指偽造文書犯行，並辯稱
：主持開標及收取會款均係謝明芬一人所為，伊不知情等語。而經查謝明芬固坦承有
冒用原判決附表一、二所示活會會員名義標取會款之犯行，並於第一審供稱：「伊冒
標之事甲○○均知情，得標款是為軋甲○○之支票……」等語，然其於偵查中供稱：
「我冒用他們名義標會是甲○○指使的。」，而在原審則供稱：「我冒標的錢是用來
週轉的」、「我有跟他（指被告）說（指冒標之事）」、「他沒有表示（指是否同意
冒標）」等語，前後所述被告是否指使冒標、是否同意冒標，並不相符，已有瑕疵。
況謝明芬於第一審又稱：「我們還為此吵架」，則既吵架，被告焉有同意冒標之理。
又依卷附台北市第九信用合作社對帳單、支票及退票理由單，支票均為謝明芬簽發或
他人簽發由謝明芬背書，並非如謝明芬所指為軋被告之支票。又八十六年間，謝明芬
曾告被告傷害罪，被告則告謝明芬通姦罪，二人均因而被判刑確定，有判決書在卷可
稽，足見二人感情不睦，互相指控，形同水火。而謝明芬係主持開標之人，被告並未
親自參與，此已據告訴人曹慧娟及證人陳嘉南、鍾澄榮、侯秀雲、林王金枝、陳世林
、蔡麗玉等人指證屬實，則被告於開標時在其汽車商行即開標處走動工作，與常情無
違，不得因此認定被告有共同冒標犯行。此外，復查無其他積極證據足以證明被告確
有共同冒名標會之犯行，因而認不能證明被告有行使偽造私文書犯行，而撤銷第一審
此部分有罪之判決，改判諭知被告無罪，已於判決內詳予論述其理由。從形式上觀察
，並無違背法令之情形存在。查謝明芬於原審已明確證稱其每次冒標時均有向被告說
，被告並沒有表示同意，並非供稱最初被告指使冒標，爾後始未表示同意冒標。上訴
意旨以謝明芬本意如係初始由被告指使冒標，其後之冒標則係由謝明芬於冒標之前告
知被告，則其前後供述並非不一致云云，指摘原判決證據之判斷為違法，顯非依據卷
內資料執為指摘之合法上訴理由。又被告縱曾使用謝明芬之支票，為軋票二人曾起爭
執，但所軋支票既係謝明芬所有，利害關係人自為謝明芬，欲利用冒名標取會款軋支
票者，當以謝明芬較可能，被告並一定同意冒標之事，原審以查無證據證明被告有指
使或共同冒名標會之事，因而為有利被告之認定，尚難認有上訴意旨所指適用法則不
當之違法。本案告訴人提出告訴時，被告與謝明芬已互相指控及訴訟，則原判決以謝
明芬不利被告之供述立場偏頗，且前後供述不一，又無其他補強證據足以證明其不利
被告之供詞與事實相符，而不予採納，乃原審採證、認事職權之合法行使，不能任意
指為違法，至於原判決以八十六年間被告與謝明芬感情不睦之事實，推論先前二人之
關係，認被告不會同意冒標之事，縱有不當，但除去此部分之論述，亦無證據證明被
告犯罪，則此於判決本旨既無生影響，自不得執此為適法之上訴理由。綜上，本件此
部分之上訴自屬違背法律上之程式，應予駁回。
二詐欺部分：
按刑事訴訟法第三百七十六條所列各罪之案件，經第二審判決者，不得上訴於第三審
法院，法有明文。本件被告被訴詐欺部分，核屬刑事訴訟法第三百七十六條第四款之
案件。依首開說明，既經第二審判決，自不得上訴於第三審法院，上訴人竟復提起上
訴，顯為法所不許，應予駁回。
據上論結，應依刑事訴訟法第三百九十五條前段，判決如主文。
中      華      民      國    九十二    年      三      月     十九     日
                              最高法院刑事第七庭
                                  審判長法官  張  信  雄
                                        法官  賴  忠  星
                                        法官  張  清  埤
                                        法官  呂  永  福
                                        法官  陳  世  雄
      右正本證明與原本無異
                                              書  記  官
中      華      民      國    九十二    年      三      月    二十八    日


司法院資訊處製作；財團法人民間司法改革基金會備份。
